【裁判字號】    98,消債抗,76
【裁判日期】    980602
【裁判案由】    更生事件之抗告
【裁判全文】
臺灣臺南地方法院民事裁定            98年度消債抗字第76號
抗  告  人
即債 務 人  甲○○
上列抗告人因消費者債務清理條例事件聲請更生，對於中華民國
98年2月16日本院97年度消債更字第623號裁定提起抗告，本院裁
定如下：
    主  文
抗告駁回。
抗告程序費用新台幣壹仟元由抗告人負擔。
    理  由
一、抗告意旨略以：
  (一)聲請人曾至高雄台新苓雅分行和該行法律專員進行前置協商
    ，懇切表達降低月還款金額及延長還款年限等意願，並未對
    還款金額有所堅持，惟此項前置協商債務人與最大債權銀行
    兩造地位並不對等。聲請人需在銀行公會所印製式表格填上
    還款金額，而相對人台新銀行並未向聲請人提出任何每月還
    款方案，致協商不成立。
  (二)貴院裁示父母零用金新台幣（下同）3,000元 非為必要。聲
    請人為家中獨子，只有一遠嫁新竹多年之姐。姐姐為家庭主
    婦，縱姐夫收入較為優渥，也誠難因此斷絕父母供養，其家
    居間往來應對，也無法錙銖必較。
  (三)貴院裁示應考慮處理聲請人配偶目前所住自有之房地，清償
    其債務，以減輕利息支出。上開房地聲請人除無權妄意買賣
    外，處分房地後生活將更添房租費用、押金及搬家費用，全
    家將陷惡性循環，和到處漂泊的債務窘境中。
  (四)聲請人目前領有近貧專案每月6,000元 之生活補助，其旨意
    乃在對於收入不敷支出，生活瀕於窮困之家庭，所推行的短
    期社會福利政策，以免因經濟陷入困頓，而衍生社會更多悲
    劇及恐慌。如依貴院核算聲請人每月薪資18,000元，扣除家
    庭各種開銷後仍有5,279元 結餘，則此近貧專案政策似是錯
    誤，債務更生更為多餘。貴院裁定無視聲請人配偶一職難覓
    ，體質孱弱（五次開刀住院），其為大陸配偶學歷不被認可
    等諸多事實，而責令其對家庭均擔所有費用，尚需獨立繳交
    所有房貸費用或未來可能衍生之租屋費用，此誠窒礙而難行
    ，家庭關係之維持將離而或散。爰依法提起抗告，請求廢棄
    原裁定等語。
二、按債務人不能清償債務或有不能清償之虞者，得依本條例所
    定更生或清算程序，清理其債務，消費者債務清理條例（下
    稱本條例）第3條定有明文。 又聲請更生或清算不合程式或
    不備其他要件者，法院應以裁定駁回之，但其情形可以補正
    者，法院應定期間先命補正，復為本條例第8條所明定。 另
    按債務人對於金融機構因消費借貸、自用住宅借款、信用卡
    或現金卡契約而負債務，在聲請更生或清算前，應提出債權
    人清冊，以書面向最大債權金融機構請求協商債務清償方案
    並表明共同協商之意旨，本條例第151條第1項定有明文。考
    本條例第151條第1項規定之立法意旨，無非係認債務人對於
    金融機構因前開原因所負債務，其法律關係較為單純明確，
    金融機構並已設有債務協商機制，如能協商成立，債務人不
    需依本條例聲請更生或清算，可疏減法院負擔，有效分配司
    法資源，並使債務人得自主解決其債務，爰就此部分採行前
    置協商主義。又本條例規定之更生程序，係以債務人有清理
    債務之誠意為前提，為避免債務人濫用此制度，產生道德危
    機，併予嚴謹之限制，此由本條例之立法總說明中顯然可知
    。是若債務人實質上欠缺清理債務之誠意，卻抱持「於前置
    協商程序中，提出顯不合理之協商條件，導致協商不成立，
    並希冀得藉此聲請更生獲准而豁免大部分債務」之心態，欲
    濫用更生程序，顯與立法本意不符，自不應准許其更生之聲
    請。
三、本件抗告人甲○○於民國97年4月 間向最大債權銀行台新銀
    行申請前置協商，經本院發函向台新銀行詢問與抗告人前置
    協商之情況，該行函覆本件前置協商中，台新銀行經徵得全
    體債權金融機構同意後，針對抗告人積欠利息減免，整體無
    擔保債務自1,409,957元降為702,277元，共計減免707,680
    元之債務，減免幅度達50.2%。且前置協商協商方案最長期
    數為180期，最低利率為0%，若依此計算債務人之協商方案
    ，則最低每期月付金額為3,902元，惟債務人不願接受，本
    案協商最終結果為協商不成立。有抗告人提出之協商不成立
    通知書及台新銀行98年4月9日台新債協98法字第110249號函
    附卷可稽。
四、抗告人主張每月實領薪資18,000元（後補陳自97年12月17日
    起調為月薪19,000元），如依原審核算，扣除二名就學中之
    子女之扶養，健保費和家庭各種雜項開銷，尚能結餘5,279
    元，此核算和現實生活有所差距，惟：
  (一)抗告人抗告聲請狀內所列必要支出除父母零用金3,000元 外
    ，其餘如子女扶養費6,500元、家庭各項開支4,700元、健保
    費2,636元、國民年金674元等，皆已為原審所採納。抗告人
    雖主張其仍需扶養父母，然經核抗告人提出之父親林守仁（
    身分證統一編號：Ｚ000000000號）、母親林莊美子（身分證
    統一編號：Ｚ000000000號）95、96年度財產及所得資料清單
    可知，抗告人之父母親兩人皆有投資財產，且兩人皆有營利
    所得，另抗告人母親林莊美子95年度至96年度於陽信商業銀
    行股份有限公司西華分公司更有高達三萬八千餘元至四萬四
    千餘元不等之利息收入，則無論以當年存款利率，抑或現在
    存款利率計算，其存款應達十數萬之數，且抗告人父母親每
    月尚各領有政府發給之老人年金3,000元，足見抗告人之父
    母應非無資力而需抗告人扶養。抗告人欲盡子女奉養父母之
    孝道故值得稱許，惟在其自身負債甚重，而其父母尚有能力
    維持自身生活之狀況下，抗告人仍執意主張「父母零用金」
    係每月必要支出，使每月最大償債金額僅有1,490元，實難
    認抗告人有解決債務問題之誠意。苟加計該3,000元，則債
    務人每月可清償之數額即達4,490元，足以應付最大債權銀
    行所要求「180期，最低利率為0%，每期月付金額為3,902元
    」之債還內容。
  (二)又抗告人於原審雖稱其配偶羅惠群於94年間罹患腎上腺腫瘤
    及子宮腺瘤，致喪失工作能力而需抗告人扶養云云，業經原
    審函詢國立成功大學醫學院附設醫院，該院答覆抗告人配偶
    「癒後情況良好，應不至於影響其勞動能力」，故應可認抗
    告人配偶有一般正常人之勞動能力。抗告人於抗告中僅再陳
    稱配偶一職難覓、體質孱弱、學歷不被認可等語，惟未再提
    出其他足堪認定抗告人配偶確實無法謀生之理由，則抗告人
    配偶既非無勞動能力之人，又無其他身體缺陷，僅憑抗告人
    之詞，尚難認抗告人配偶有需抗告人扶養之理。
  (三)則以抗告人自97年12月17日以後每月收入19,000元，扣除抗
    告人所陳報之每月必要支出14,510元（子女扶養費6,500 元
    、家庭各項開銷4,700元、健保費2,636、國民年金674元）
    後，尚餘4,490元。且抗告人配偶既非無勞動能力人，抗告
    人家庭如有其他逾上開認列之支出需要，非不能由抗告人配
    偶負擔。綜上所述，抗告人確非不能在前置協商程序中提高
    依其能力所能負擔之協商金額，而與台新銀行達成分期償還
    之協議，然其與台新銀行前置協商中，卻表明只願月付1,00
    0元，於本件抗告中亦表示每月最大限度償還金額僅1,490元
    ，顯無還款誠意。聲請人捨前置協商程序不為，並拒絕台新
    銀行所提出之還款方案後，主張其不能清償債務云云，自不
    足採。
五、本件抗告人既無不可歸責於己之事由，致履行顯有重大困難
    之情形，已與首揭消費者債務清理條例所定得聲請更生程序
    以清理債務之要件不符，其聲請更生即屬要件不備，且無從
    補正。原審裁定駁回其更生之聲請，並無不合。抗告意旨仍
    指摘原審裁定不當云云，為無理由，應予駁回。
六、據上論結，本件抗告為無理由，依消費者債務清理條例第15
    條，民事訴訟法第495條之1第1項、第449條第1項、第95條
    、第78條，裁定如主文。
中    華    民    國    98    年    6     月    2     日
                  民事第二庭  審判長法  官  林念祖
                                    法  官  張桂美
                                    法  官  王國忠
上為正本係照原本作成。
本裁定不得抗告。
中    華    民    國    98    年    6     月    2     日
                                    書記官  黃敏純


司法院資訊處製作；財團法人民間司法改革基金會備份。
